台灣高等法院臺中分院民事判決　九十年度重上國更(一)字第一號
　　　上訴人即被上訴人　臺灣中小企業銀行沙鹿分行
　　　法定代理人　　　　乙○○.
　　　　　　　　　　　　丙○○.
　　　上訴人即被上訴人　臺中市中山地政事務所
　　　法定代理人　　　　甲○○.
右當事人間請求國家賠償事件，上訴人對於中華民國八十七年十一月十三日臺灣臺中
地方法院第一審判決（八十六年度重國字第一號），提起上訴，經最高法院發回更審
，本院判決如左：
    主    　文
原判決關於(1)命臺中市中山地政事務所應給付超過玖佰零肆萬壹仟肆佰零柒元及其利
息暨該部份假執行之宣告。(2)駁回臺灣中小企業銀行沙鹿分行後開第三項利息之請求
。
(3)訴訟費用之裁判，均廢棄。
右(1)廢棄部分臺灣中小企業銀行沙鹿分行在第一審之訴及假執行之聲請均駁回。
右(2)廢棄部分，臺中市中山地政事務所應再給付臺灣中小企業銀行沙鹿分行以玖佰零
肆萬壹仟肆佰零柒元為本金自八十五年十一月二十二日起至八十六年一月十八日止按
年息百分之五計算之利息。
兩造其餘上訴均駁回。
第一、二審及發回前第三審訴訟費用由臺灣中小企業銀行沙鹿分行負擔十分之六，餘
由臺中市中山地政事務所負擔。
    事實及理由
甲、程序方面：
    按當事人喪失訴訟能力或法定代理人死亡或其代理權消滅者，訴訟程序在有法定
    代理人或取得訴訟能力之本人承受其訴訟以前當然停止。又承受訴訟人，於得為
    承受時，應即為承受之聲明。民事訴訟法第一百六十八條、第一百七十五條分別
    定有明文。本件兩造之原任法定代理人丁○○及吳存金，因職務調動而分別改由
    得乙○○、甲○○繼任，兩造並均聲明承受訴訟，核無不合，應予准許，合先敘
    明。
乙、實體方面：
一、本件上訴人即被上訴人（原審原告）台灣中小企銀沙鹿分行（下稱中小企銀沙鹿
    分行）起訴主張：緣訴外人勁清公司於民國（下同）八十四年十二月二十日，提
    供其所有坐落於台中市南區○○○○段一九一之三地號土地應有部分十萬分之五
    一一及該地上建號一○一五七號之建物（門牌號碼台中市○區○○路二段七十一
    巷七十七弄六十號房屋），設定本金最高限額抵押權新台幣（下同）一千萬元予
    伊；另訴外人陳銘祥亦於八十四年十二月二十二日，提供其所有坐落台中市南區
    ○○○○段一九一之三號土地應有部分十萬分之四六○，及該地上建號一○一五
    四號建物（門牌號碼台中市○區○○路二段七十一巷七十七弄五十二號），設定
    本金最高限額抵押權一千萬元予伊。嗣勁清公司邀陳銘祥為連帶保證人，於八十
    五年二月六日分別向伊貸得一千二百五十萬元及三百五十萬元。上開債務勁清公
    司及陳銘祥並未清償，伊亦未出具清償證明書，詎勁清公司及陳銘祥於八十五年
    二月九日以偽造之清償證明書向被上訴人台中市中山地政事務所（下稱中山地政
    事務所）申請塗銷前開二項最高限額抵押權之登記，中山地政事務所之承辦人員
    未本其專業知識，詳予審查，竟准予塗銷該抵押權登記。伊因中山地政事務所之
    登記錯誤受有本金一千六百萬元及算至八十五年十一月二十一日之利息及違約金
    共六十三萬四千一百五十元不能受償之損害，爰依土地法第六十八條第一項、國
    家賠償法第二條第二項之規定，求為命被上訴人中山地政事務所如數給付並附加
    自八十五年十一月二十一日起算法定遲延利息之判決。原審判決命被上訴人中山
    地政事務所給付上訴人中小企銀沙鹿分行九百三十萬零二千元及自起訴狀繕本送
    達之翌日即八十六年一月十九日起算之法定遲延利息，並駁回上訴人其餘之請求
    。中小企銀沙鹿分行對其敗訴部分不服，提起本件上訴，聲明求為判決：被上訴
    人中山地政事務所應再給付伊(1)九百三十萬二千元自八十五年十一月二十一日起
    至八十六年一月十八日止按年利百分之五計算之利息及(2)七百三十三萬二千一百
    五十元暨自八十五年十一月二十一日起至清償日止按年利百分之五計算之利息。
    對於中山地政事務所上訴部分之答辯，聲明求為判決上訴駁回。
二、上訴人即被上訴人（原審被告）中山地政事務所則以：勁清公司及陳銘祥持他項
    權利證明書正本及蓋有中小企銀沙鹿分行大、小章之債務清償證明書申請辦理塗
    銷抵押權登記，與土地登記規則第一百三十三條之規定，並無不合。而該項申請
    所提出之他項權利證明書係真正，債務清償證明書上之印文，與中小企銀行沙鹿
    分行留存在伊處之委託書暨印鑑卡（下稱印鑑卡）上印文，肉眼難以辨別，伊准
    許塗銷抵押權登記，即無土地法第六十八條第一項所稱之登記錯誤、遺漏或虛偽
    之情事。而中小企銀沙鹿分行就系爭第一○一五四建號建物，於所有人為張裕津
    時，就系爭第一○一五七建號建物，於所有人為李文欽時，曾分別為抵押權設定
    ，嗣各該抵押權所擔保之債權，均已清償，中小企銀沙鹿分行並出具清償證明書
    供其辦理塗銷登記，而該清償證明書之形式及蓋用之印章，與本件完全相同，可
    見本件之清償證明書應屬真正。且地政機關辦理有關土地之各項權利登記，僅須
    就申請人所提出之各項文件為形式之審查，並無就權利得喪為實質審查之義務。
    伊辦理系爭抵押權塗銷登記，從形式上審查，不能發現有何與申請內容或法令規
    定不符之情事，即無過失可言。況中小企銀沙鹿分行所提出之抵押權設定契約書
    上所蓋該分行之大小章印文亦與本件清償證明書相同，中小企銀沙鹿分行保管抵
    押權設定契約書將近一年，仍不能發現有偽造情事，又將他項權利證明書交付債
    務人憑以辦理抵押權塗銷登記，為本件損害發生之重要原因，若認伊應負賠償之
    責，亦應依過失相抵之法則，免除或減輕伊賠償責任等語，資為抗辯。中山地政
    事務所對其敗訴部分不服，提起本件上訴，聲明求為判決：原判決關於上訴人敗
    訴部分之裁判廢棄，右廢棄部分，被上訴人中小企銀沙鹿分行在第一審之訴及假
    執行之聲請均駁回。對於中小企銀沙鹿分行上訴部分之答辯，聲明求為判決上訴
    駁回。
三、查中小企銀沙鹿分行主張勁清公司、陳銘祥分別於八十四年十二月間以其所有之
    第一○一五七建號建物及基地暨第一○一五四建號建物及基地分別設定本金最高
    限額抵押權一千萬元予伊，嗣於八十五年二月六日分別貸得一千二百五十萬元及
    三百五十萬元，再於八十五年二月九日以中小企銀沙鹿分行名義出具已清償抵押
    債務之清償證明書向中山地政事務所申請塗銷上開抵押權登記經核准之事實，為
    中山地政事務所所不爭執，並有中小企銀沙鹿分行提出之土地及建物登記謄本、
    借據、土地及建物異動清冊在卷足稽（附原審卷第一宗第五－四十一頁），及本
    院前審、原審法院向中山地政事務所調得之第四八一九○、四八二二○號塗銷抵
    押權登記申請卷可按，中小企銀沙鹿分行主張之此一部分事實自堪採信。而依上
    開土地及建物登記謄本、土地及建物異動清冊、第四八一九○、四八二二○號塗
    銷抵押權登記申請卷及原審法院向中山地政事務所調得之第四八二○○、四八二
    一○號塗銷抵押權登記申請卷（影本附原審卷第一宗第五十九－八十四頁），暨
    兩造所述，可知系爭第一○一五七建號建物及其基地，原所有權人為李文欽，李
    文欽於八十四年六月二十二日向中小企銀沙鹿分行貸款，提供該建物及基地設定
    最高限額一千零八萬元抵押權予中小企銀沙鹿分行，八十四年十二月十九日李文
    欽將該建物及基地移轉登記予勁清公司，李文欽之抵押借款債務由勁清公司代為
    償還，中小企銀沙鹿分行乃於八十五年二月七日出具債務清償證明書予勁清公司
    ，供其塗銷李文欽部分之抵押權；另系爭第一○一五四建號建物及其基地，原所
    有權人為張裕津，張裕津於八十四年六月二十二日向中小企銀沙鹿分行貸款，提
    供該建物及基地設定最高限額八百九十九萬元抵押權予中小企銀沙鹿分行，八十
    四年十二月十九日張裕津將該建物及基地移轉登記予陳銘祥，張裕津之抵押借款
    債務由陳銘祥代為清償，中小企銀沙鹿分行乃於八十五年二月七日出具債務清償
    證明書予陳銘祥，供其塗銷張裕津部分之抵押權。勁清公司、陳銘祥遂於八十五
    年二月九日以中小企銀沙鹿分行名義出具之四份債務清償證明書申請塗銷勁清公
    司、李文欽、陳銘祥、張裕津所設定之上開抵押權登記，而該四份債務清償證明
    書上所蓋之中小企銀沙鹿分行及其法定代理人之大小章完全相符。另中山地政事
    務所主張勁清公司、陳銘祥於申請塗銷抵押權登記時所附之他項權利證明書係真
    正，為中小企銀沙鹿分行所不爭執，中山地政事務所再主張中小企銀沙鹿分行所
    保管之抵押權設定契約書上所蓋該分行及其法定代理人之印文，與本件塗銷抵押
    權登記所附之債務清償證明書亦相符，復經中小企銀之職員陳志政、蔡淑鳳及台
    中市中正地政事務所之職員賴逸菁於原審八十六年六月六日審理時當庭核對屬實
    （見原審卷第一宗第一三七、一三九頁），中山地政事務所主張之此一部分事實
    亦堪認定。又中小企銀沙鹿分行否認第四八二○○、四八二一○號塗銷抵押權申
    請卷所附清償李文欽、張裕津債務之證明書係其所出具，指稱勁清公司、陳銘祥
    之債務並未清償，並無出具債務清償證明書予勁清公司、陳銘祥供其辦理塗銷此
    部分之抵押權登記，再經本院前審將第四八一九○、四八二二○號塗銷抵押權申
    請卷所附清償勁清公司、陳銘祥債務之證明書及中小企銀沙鹿分行所保管之抵押
    權設定契約書，連同中小企銀沙鹿分行留存在中山地政事務所之印鑑卡，送往法
    務部調查局鑑定其上所蓋之台灣中小企業銀行股份有限公司圖記（大章）及台灣
    中小企業銀行沙鹿分行經理印（小章）是否相符，結果認為債務清償證明書及抵
    押權設定契約書之印文與委託書暨印鑑卡均不符，此有法務部調查局陸字第八
    八○三四九二二號鑑定通知書、陸字第八八○八一六七二○號、陸字第八八
    ○八四八四號函在卷足憑（附本院前審卷第六十二、一○三、一二一頁），足見
    第四八一九○、四八二○○、四八二一○、四八二二○塗銷抵押權登記申請卷所
    附之四份債務清償證明書及中小企銀沙鹿分行所持有之抵押權設定契約書均屬偽
    造。顯然本件幕後之犯罪集團以系爭不動產設定抵押權向中小企銀沙鹿分行貸款
    ，在中小企銀沙鹿分行蓋用真正之印章於抵押權設定契約書後，即偽刻中小企銀
    沙鹿分行及其法定代理人之大小章，待抵押權設定登記後，即將自中山地政事務
    所取得之他項權利證明書隱匿，交付偽造之他項權利證明書及抵押權設定契約書
    予中小企銀沙鹿分行，嗣勁清公司、陳銘祥代償李文欽、張裕津之抵押借款債務
    取得中小企銀沙鹿分行出具二份債務清償證明書供辦理塗銷李文欽、張裕津所設
    定之抵押權，未使用該債務清償證明書，另偽造四份債務清償證明書連同其保管
    之真正他項權利證明書，持向中山地政事務所申請塗銷系爭不動產所有設定予中
    小企銀沙鹿分行之抵押權登記，以掩飾其未清償勁清公司、陳銘祥之借款債務卻
    辦理塗銷抵押權登記之不法行為。中山地政事務所以中小企銀沙鹿分行曾出具債
    務清償證明書予勁清公司、陳銘祥供其塗銷李文欽、張裕津所設定之抵押權登記
    ，其上所蓋中小企銀沙鹿分行之大小章，與本件塗銷勁清公司、陳銘祥所設定之
    抵押權登記所附之債務清償證明書相符，而抗辯該債務清償證明書為真正，即無
    可採。
四、次按地政機關辦理不動產登記事項時，就不動產權利之得喪，雖無實質審查之權
    ，惟因不動產登記關係人民權益甚鉅，且由於我國就不動產物權之得喪變更，係
    採登記生效主義，故地政機關從事不動產之登記業務時，自應本於專業知識及技
    術，盡其職務上相當之注意義務，據以審查辦理不動產登記申請之文件是否真實
    ，並進而為准否登記之處分。非謂一經申請人提出形式上之申請文件，無論實在
    與否，地政機關皆須准予辦理，或因申請人提出之文件部分真實，而得將其應盡
    職務上相當之注意義務，降低為一般人之注意義務。此由最高法院七十三年度臺
    上字第四五二○號判決，認為應將土地登記有關之書類及印鑑證明，交由其他經
    辦類似業務人員辨識審查，以斷定承辦登記人員是否有過失之意旨觀之，益徵辦
    理土地登記業務之人員，應盡善良管理人之注意義務無疑。是本件中山地政事務
    所就勁清公司、陳銘祥以偽造之債務清償證明書申請塗銷抵押權登記獲准，是否
    應對抵押權人中小企銀沙鹿分行負損害賠償責任，有無過失，取決於中山地政事
    務所承辦人員未發現債務清償證明書上所蓋中小企銀沙鹿分行大小章之印文與留
    存在其事務所之印鑑卡不符，是否未盡善良管理人之注意義務，而其有無盡善良
    管理人之注意能力又取決於其是否具備專業知識及比對印文之技術，並盡其專業
    知識及比對印文之技術為職務上相當之注意義務，合先敘明。
五、查本件債務清償證明書上所蓋之中小企銀沙鹿分行大小章之印文與留存在中山地
    政事務所之印鑑卡者極為相似，以肉眼觀看近似相同，且中山地政事務所之承辦
    人員廖誼溢、金志強於本院前審分別證稱：伊等均曾以對折方式比對，並未發現
    不符等語（見本院前審卷第八十三頁、九十五頁），經本院前審及原審法院傳訊
    經辦土地登記類似業務之台中市中興、中正地政事務所人員施昭媚、黃萬倩、董
　　秀婷、林麗華到庭比對債務清償證明書與印鑑卡上之印文是否相符，其等當庭比
　　對之結果亦未看出印文不同。然經原審與本院前審法院傳訊經辦類似業務之台中
　　市中興、中正地政事務所之人員謝淑芬證稱：「印鑑卡與清償證明書印模均有瑕
　　疵，不太清楚．．．通常印章不清楚，我們會請他們來補正。」，林美玲證稱：
　　「印鑑卡小章分行之行及銀行之行間有距離，債務清償證明書則較連在一起。」
　　，證人劉木雄證稱：「本案之印章不是很清楚，一般我們會以電話接洽，印鑑卡
　　與清償證明大章有些地方看起來有些一樣，有些地方蓋不清楚，小章不太清楚，
　　平常像這種情形，我會先聯絡銀行，是否有開清償證明，若有不清楚，會請他補
　　蓋。」。證人賴逸菁證稱：「清償證明書上之小章模糊不清，故無法比對」、「
　　若有模糊不清楚，我們會通知銀行補正。」，謝美演證稱：「以對角折疊方式比
　　對第四八一九○號申請卷內之清償證明書小章上『銀行』二字與印鑑卡之字不同
　　，第四八二二○號申請卷內之清償證明書上小章之『企業』與印鑑卡上之字不相
　　同，故可判斷二者之小章不一致．．．我們遇有疑問時，會通知銀行人員之代書
　　補蓋，且我們均係以印鑑卡為主，至於有無附他項權利證明書，我們不會去管。
　　」，證人陳來成證稱：「與印鑑卡之大小章比對，因清償證明書上之小章過於模
　　糊，無法比對，依我的經驗會退回補正，縱若他項權利證明書屬真實，仍以清償
　　證明書為準。」，林綠華證稱：「清償證明書上之小章與印鑑卡核對，兩者上『
　　銀行』之字體不一樣，且筆劃字間之距離亦不一樣，我們發現上揭之情，我會開
　　立書面通知補正。」，李碧瑜證稱：「與印鑑卡上核對，依我的判斷係有疑問，
　　我會開補正單予代書，請他帶回銀行再補蓋。」。又從事金融業務之證人陳志政
　　、蔡淑鳳分別證稱：「印鑑卡與清償證明書之印章不一樣，『行』、『灣』在小
　　章是不同，大章左上角第一個字不一樣」、「清償證明書上小章『灣』，銀行之
　　『行』與沙鹿分行之『行』與印鑑卡上不一樣」各等語（見原審卷第一宗一三九
　　頁）。足見從事經辦類似業務之地政事務所之人員或從事金融業務人員很多人均
　　看出本件印鑑卡與清償證明書之印文不同或不清楚需通知補正。另依法務部調查
　　局八十八年十一月一日陸八八○八一六七二號函載稱：「以實驗室立場而言，
　　若於印文適當部位作折角比對，應亦可辨識兩印文間之差異」（見本院前審卷第
　　一○三頁），該局八十八年十一月十六日陸八八○八四八四號函又載稱：「由
　　於本案待鑑印文（即抵押權設定契約書及債務清償證明書上印文）與印樣（即委
　　託書暨印鑑卡上印文）先經重疊比對與特徵比對，確認為不同之印文，因此，縱
　　再採其他方法如折角比對仍為不同之印文，尤其在兩類印文紋線不符之處進行折
　　角比對（包括對角線之對折比對），應不難分辨其異同」（見本院前審卷第一二
　　一頁）。足以證明若以折角比對系爭債務清償證明書上印文與中小企銀沙鹿分行
　　留存於中山地政事務所處之印鑑卡上印文，應不難分辨兩者之差異。上訴人中山
　　地政事務所雖以法務部調查局上開意見係以比對人員受有專業訓練，且以放大百
　　分之四百之方式比對方可分辨兩印文間之差異置辯，然依法務部調查局上開函意
　　，係謂「若於印文適當部位作折角比對，應亦可辨識兩印文間之差異」「尤其在
　　兩類印文紋線不符之處進行折角比對（包括對角線之對折比對），應不難分辨其
　　異同」，並非謂放大後比對始得發現差異，上開抗辯核不可採。相互印證，承辦
　　人員廖誼溢、金志強及上開在地政機關任職之證人施昭媚、黃萬倩、董秀婷及林
　　麗華等人認為印文相同，顯然比對印文之專業知識及技術較差，在多數承辦人均
　　能看出其間之不同，渠等卻未能看出其間之不同。查依內政部七十二年一月十四
　　日台內字第一二三○五五號函示「地政事務所接收登記案件時，應確實核對所附
　　權利書狀、印鑑證明或身分證明等有關文件。發現上述文件有瑕疵時，應調閱原
　　案比對或與原核發機關聯繫查證。」辦理。綜上法務部鑑定回函及經辦類似業務
　　之證人證詞以觀，倘中山地政事務所承辦本件塗銷抵押權登記之職員，具有比對
　　印文之專業知識及技術，以誠實勤勉之注意能力，應可發現債務清償證明書與中
　　小企銀沙鹿分行留存之印鑑卡之印文差異，或於發現二者模糊無法比對時，請求
　　補正。中山地政事務所承辦人員廖誼溢、金志強因比對印文之專業知識及技術較
　　差，而未能看出其間之差異，亦可見中山地政事務所對其承辦人員未盡訓練及督
　　促其承辦人員比對印文之專業知識及技術，從而，中山地政事務所辦理本件塗銷
　　抵押權登記，難認已盡其職務上應盡之善良管理人之注意義務，自有疏失中山地
　　政事務所職司土地登記業務，攸關人民權益至鉅，承辦登記之人員應本於專業知
　　識，為相當之注意，審查申請書類上當事人印文與印鑑是否相符。而中小企銀沙
　　鹿分行留有其關防及經理職章之印鑑予上訴人，亦為兩造所不爭執，乃中山地政
　　事務所承辦登記之人員就肉眼可以辨識之偽造清償證明書，輕忽未見，率爾塗銷
　　中小企銀沙鹿分行之第一順位抵押權，致其債權未獲清償，受有損害，至為明灼
　　。
六、按因登記錯誤遺漏或虛偽致受損害者，由該地政機關負損害賠償責任，土地法第
　　六十八條第一項前段定有明文。此項規定，係國家賠償法之特別法，依國家賠償
　　法第六條規定，自應適用土地法之規定。土地登記規則第十四條（修正前為第十
　　二條），雖稱土地法第六十八條第一項所謂登記錯誤或遺漏，係指登記之事項與
　　登記原因證明文件所載之內容不符而言，惟土地登記規則第十四條之規定，僅屬
　　例示，而非列舉，自不能因此即謂除登記之事項與登記原因證明文件所載之內容
　　不符者外，因其他情形所致之登記錯誤、遺漏或虛偽，均不包括在土地法第六十
　　八條第一項所指之範圍內。本院斟酌不動產之登記準確與否，影響人民之權益至
　　鉅，地政機關應負善良管理人之注意義務及土地法第六十八條之立法精神，旨在
　　保護不動產權利人等意旨，認為不宜就土地登記規則第十四條為狹義之解釋，致
　　與土地法第六十八條之立法精神不符（最高法院七十六年度第五次民事庭會議決
　　議參照）。本件中小企銀沙鹿分行主張中山地政事務所之登記人員疏未注意審核
　　清償證明書係出於偽造，誤將其第一順位抵押權予以塗銷，此登記錯誤，致抵押
　　權被塗銷，債權人中小企銀沙鹿分行受無法對擔保物受償，而債務人又查無其他
　　財產可供受償，則自中小企銀沙鹿分行之抵押權被塗銷時，中小企銀沙鹿分行自
　　已受有損害，至為顯然，中山地政事務所抗辯中小企銀沙鹿分行尚未受有損害，
　　核非可採，則中小企銀沙鹿分行本於土地法第六十八條請求賠償，即無不合，應
　　予准許（參最高法院八十九年台上字第二二一三號判決）。
七、次按因登記錯誤、遺漏、或虛偽致受損害，由該地政機關負損害賠償之範圍，以
    不得超過受損害時之價值為限，所謂受損害時之價值，指受損害時之市價而言。
    又抵押權之作用在於就抵押物拍賣所得優先受償，而拍賣需繳納增值稅後始得就
    其餘額受分配，上訴人之損害自應以市價扣除土地增值稅之餘額為其本可受分配
    之金額。致於執行費乃執行法院分配予債權人之金額，故上訴人如實行抵押權，
    仍可受執行費之分配，不應扣除。系爭抵押權係於八十五年二月九日遭塗銷，同
    年十一月二十一日向中山地政事務所請求賠償，而查：(1)坐落台中市南區○○○
    ○段一九一之三號土地應有部分十萬分之五一一，及該地上建號一○一五七號建
　　物（門牌號碼台中市○區○○路二段七十一巷七十七弄六十號，以下稱Ａ棟房地
　　），經債權人吳水波、何文彬聲請拍賣抵押物，於八十六年十二月五日由拍定人
　　以四百六十五萬一千元之價格拍定，並於八十七年一月廿日實行分配，其中土地
　　增值稅為一萬二千九百四十九元，此經本院調取台灣台中地方法院八十六年執十
　　字第五二四三號拍賣抵押物執行案查明屬實。而上開房地固亦經原審囑託中華不
　　動產鑑定公司鑑定八十五年間之價值，然抵押權權利之行使，必經執行手續，包
　　含查封、鑑價、拍賣，且往往並非順利得以拍定，且拍賣之價格又較民間買賣之
　　價格為低，故中小企銀沙鹿分行如抵押權未被塗銷，參酌其於八十五年十一月始
　　向中山地政事務所請求，則其實行抵押權而拍賣該不動產，於八十六年始拍定亦
　　屬相當，本院認為上開拍賣價格為八十六年間之實際拍賣價格，以之計算中小企
　　銀沙鹿分行如抵押權如未被塗銷，可得受分配額為其實際之損害為合理。經扣除
　　增值稅後，其可受分配之金額為四百六十三萬八千零五十一元，應認中小企銀沙
　　鹿分行此部分之請求為屬有據，逾此部分之請求則屬無據，不應准許。(2)坐落台
　　中市南區○○○○段一九一之三號土地應有部分十萬分之四六○，及該地上建號
　　一○一五四號建物（門牌號碼台中市○區○○路二段七十一巷七十七弄五十二號
　　，以下稱Ｂ棟房地），經債權人聲請拍賣抵押物，於九十年八月三十日由債權人
　　以二百五十八萬元之價格承受，此亦經本院調閱台灣台中地方法院八十五年執九
　　字第一七二三五號及八十九年執九字第二二三二七號拍賣抵押物執行案卷查明屬
　　實，惟Ａ棟房地與Ｂ棟房地坐落之土地地號相同，建物之面積Ａ棟房地為一四七
　　．八二平方公尺，Ｂ棟房地為一四０．三四平方公尺，建物面積相差甚微，因相
　　隔四年，拍賣之價格竟相去甚遠，足證係因不景氣，不動產價格下滑所致，故計
　　算Ｂ棟房地之價額，應以Ｂ棟房地在八十五年被塗銷，如未被塗銷，債務人欠款
　　未還，中小企銀沙鹿分行催告後，聲請裁定拍賣抵押物，聲請執行，歷經查封、
　　鑑價、拍賣等程序，時間上在八十六年即可拍定，仍應參酌Ａ棟房地，依建物大
　　小之比例計算Ｂ棟房地如同時拍賣，可受分配之金額，作為中小企銀沙鹿分行所
　　受損害之金額，始為合理公平，九十年之拍賣價格並非中小企銀沙鹿分行受損時
　　之價額，不能作為中小企銀沙鹿分行受損害時之價額之依據，基此計算，Ｂ棟房
　　地中小企銀沙鹿分行如經執行，應可受分配金額為四百四十萬三千三百五十六元
　　 (元以下四捨五入）【計算式：Ａ棟房地可受配金額 0000000÷147.82（Ａ棟房
　　地坪數）×140.34  （Ｂ棟房地坪數）】。上訴人中小企銀沙鹿分行此部分之請
　　求亦屬有據。以上Ａ棟房地、Ｂ棟房地合計，中小企銀沙鹿分行共受有九百零四
　　萬一千四百零七元之損害。至於法定遲延利息之計算，查系爭抵押物係於八十五
　　年二月即被塗銷，債務人又無其他可受償之財產，中小企銀沙鹿分行自斯時起已
　　受有損害，中小企銀沙鹿分行於八十五年十一月二十一日即向中山地政事務所請
　　求國家賠償遭拒絕，有中小企銀沙鹿分行所提出之中山地政事務所函附卷可稽（
　　見原審卷(一)第四十三頁），故中山地政事務所自被請求之翌日起即應負遲延責任
　　，故中小企銀沙鹿分行請求以九百零四萬一千四百零七元為計算，自八十五年十
　　一月二十二日起加計法定遲延利息，為屬有據，逾此部分之請求則屬無據，應予
　　駁回。
八、中山地政事務所雖辯稱中小企銀沙鹿分行將他項權利證明書等重要資料，交付債
    務人憑以辦理抵押權塗銷登記，自為造成損害之原因，倘伊有過失，中小企銀沙
    鹿分行亦與有過失，應負過失相抵之責云云，縱然中小企銀沙鹿分行謂他項權利
    證明書係由辦理設定登記之土地代書交付債務人，然代辦設定登記之土地代書係
    中小企銀沙鹿分行之代理人，其行為依民法第二百二十四條之法則，中小企銀沙
    鹿分行應負同一責任云云。惟查抵押權之塗銷係以其所擔保之債權已獲清償滿足
    為要件，他項權利證明書之提出與抵押權所擔保之債權是否清償，係屬二事，法
    律上復無因他項權利證明書之提出，得視為權利人已為同意塗銷他項權利證明書
　　所表彰之權利之規定，自不得以勁清公司、陳銘祥於行使偽造清償證明書時，有
　　提出他項權利證明書為由，認為中小企銀沙鹿分行於本件抵押權塗銷時，與有過
　　失，中山地政事務所上開抗辯核不可採。
九、綜上所述，中小企銀沙鹿分行本於土地法第六十八條規定，請求中山地政事務所
    給付一千六百六十三萬四千一百五十元，及自民國八十五年十一月二十一日起至
    清償日止按年息百分之五計算之利息，於九百零四萬一千四百零七元範圍內及自
    八十五年十一月二十二日起至清償日止計算之法定遲延利息部分，為屬有據，應
    予准許，逾此所為請求，即屬無據，應予駁回。原審判決就上開應准許部分，為
　　中小企銀沙鹿分行勝訴之判決即無不合，超出部分及不足部分則均有未當，茲兩
　　造均提起上訴，是中山地政事務提起上訴，指摘原判決不當，關於原判決命中山
　　地政事務所應給付之金額超過上開應准許部分為中山地政事務所敗訴之判決，為
　　有理由，應由本院將原判決就命中山地政事務所給付金額超過上開金額及其利息
　　部分廢棄，並駁回中小企銀沙鹿分行此部分之請求。中小企銀沙鹿分行提起上訴
　　，指摘原判決不當，就原判決關於駁回如主文第三項計算之法定遲延利息部分，
　　亦有理由，應由本院將原判決將此部分不利於中小企銀沙鹿分行之判決廢棄，並
　　判決如主文第三項所示。至於兩造其餘上訴則無理由，應駁回其等上訴。
十、兩造其餘攻擊防禦方法，經審酌後，核與判決結果不生影響，爰不一一贅述，併
    此敘明。
據上論結，本件上訴為一部有理由，一部無理由，依民事訴訟法第四百五十條、第四
百四十九條第一項、第七十九條但書，判決如主文。
中　　　華　　　民　　　國　　九十一　　年　　　八　　　月　　　六　　　日
~B1民事第三庭審判長法　官　蔡王金全
~B2　　　　　　　　法　官　饒鴻鵬
~B3　　　　　　　　法　官　曾謀貴
右為正本係照原本作成。
如對本判決上訴，須於收受判決送達後二十日內向本院提出上訴書狀，其未表明上訴
理由者，應於提出上訴後二十日內向本院提出上訴理由書（須按他造人數附具繕本）
，並繳納送達用雙掛號郵票拾份（每份參拾肆元）。
上訴時應提出委任律師或具有律師資格之人之委任狀；委任有律師資格者，另應附具
律師及格證書及釋明委任人與受任人有民事訴訟法第四百六十六條之一第一項但書或
第二項（詳附註）所定關係之釋明文書影本。
~B 　 　　　　　　書記官　阮正枝
中　　　華　　　民　　　國　　九十一　　年　　　八　　　月　　　八　　　日
附註：
民事訴訟法第四百六十六條之一（第一項、第二項）
對於第二審判決上訴，上訴人應委任律師為訴訟代理人。但上訴人或其法定代理人具
有律師資格者，不在此限。
上訴人之配偶、三親等內之血親、二親等內之姻親，或上訴人為法人、中央或地方機
關時，其所屬專任人員具有律師資格並經法院認為適當者，亦得為第三審訴訟代理人
。
                                                                        Ｂ
